【裁判字號】    100,易緝,7
【裁判日期】    990509
【裁判案由】    詐欺
【裁判全文】
臺灣高雄地方法院刑事判決              100年度易緝字第7號
公  訴  人  臺灣高雄地方法院檢察署檢察官
被      告  劉啟全
上列被告因詐欺案件，經檢察官提起公訴（99年度偵字第9566號
），本院判決如下：
    主  文
劉啟全無罪。
    理  由
一、公訴意旨略以：被告劉啟全明知提供郵局帳戶給他人使用，
    將使該帳戶成為詐騙集團存取詐騙款項之用，竟仍基於縱使
    他人持其所交付之金融機構帳戶作為存取詐得款項之用，亦
    不違背其本意之不確定犯意，於民國98年6 月26日前某日，
    在不詳處所，將其胞兄劉志傑（另經不起訴處分確定）借其
    使用之中華郵政股份有限公司籬仔內郵局帳號：0000000000
    0000號之帳戶（下稱前開帳戶）提款卡、密碼，提供給姓名
    、年籍不詳之人使用，該姓名、年籍不詳之人於取得該帳戶
    提款卡及密碼後，即與其所屬之詐騙集團成員，共同基於意
    圖為自己不法所有之犯意聯絡，於98年6 月26日在雅虎奇摩
    拍賣網站，刊登拍賣「涵碧樓現金禮券」之不實訊息，致告
    訴人馬嘉淩因此陷於錯誤，以新臺幣（下同）1 萬5640元標
    得上開禮券，並依指示匯款至上揭帳戶內。嗣因未收到禮券
    始知受騙，乃報警處理，而循線查悉上情。因認被告涉犯刑
    法第30條第1 項、第339 條第1 項之幫助詐欺取財罪嫌。
二、按被告以外之人於審判外之言詞或書面陳述，除法律有規定
    者外，不得作為證據；又被告以外之人於審判外之陳述，雖
    不符第159 條之1 至第159 條之4 之規定，但經當事人於審
    判程序同意作為證據，法院審酌該言詞陳述或書面陳述作成
    時之情況，認為適當者，亦得為證據；當事人、代理人或辯
    護人於法院調查證據時，知有第159 條第1 項不得為證據之
    情形，而未於言詞辯論終結前聲明異議者，視為有前項之同
    意，刑事訴訟法第159 條第1 項、第159 條之5 規定甚明。
    經查，本判決後開所引用之各該被告以外之人於審判外之陳
    述（包括書面陳述），雖屬傳聞證據，惟業經被告及檢察官
    於審理期日時均表示無意見而不予爭執，且迄至言詞辯論終
    結前亦均未聲明異議，本院審酌上開證據資料製作時之情況
    ，尚查無違法不當之瑕疵，亦認為以之作為證據應屬適當，
    故揆諸前開法律規定與說明，爰逕依刑事訴訟法第159 條之
    5 規定，認前揭證據資料均例外有證據能力。
三、按犯罪事實應依證據認定之，無證據不得認定其犯罪事實；
    又不能證明被告犯罪者，應諭知無罪之判決，刑事訟訴法第
    154 條第2 項、第301 條第1 項分別定有明文。而被告或共
    犯之自白，不得作為有罪判決之唯一證據，仍應調查其他必
    要之證據，以察其是否與事實相符，亦為同法第156 條第2
    項所定明。再認定不利於被告之事實，須依積極證據，茍積
    極之證據本身存有瑕疵而不足為不利於被告事實之認定，即
    應為有利於被告之認定，更不必有何有利之證據，而此用以
    證明犯罪事實之證據，猶須於通常一般人均不至於有所懷疑
    ，堪予確信其已臻真實者，始得據以為有罪之認定，倘其證
    明尚未達到此一程度，而有合理性之懷疑存在，致使無從為
    有罪之確信時，即應為無罪之判決（最高法院82年度臺上字
    第163 號判決、同院76年臺上字第4986號、30年上字第816
    號等判例意旨）。
四、本件檢察官認被告涉犯前開罪嫌，無非係以被告之供述、告
    訴人馬嘉淩之證述，及網路拍賣擷取畫面、報案三聯單、反
    詐騙案件紀錄表、前開帳戶開戶基本資料、交易明細、國泰
    世華MYATM 轉出明細查詢結果為其主要依據。訊據被告固不
    否認前開帳戶是其向胞兄劉志傑所借用，並有於98年6 月25
    日，在高雄後火車站附近之7-11超商，將前開帳戶之提款卡
    、密碼交給姓名、年籍均不詳之成年人等事實，然堅決否認
    有何幫助詐欺取財犯行，辯稱：其見報紙上廣告應徵司機，
    遂撥打廣告上之0000000000行動電話與對方聯絡，對方要其
    交付前開帳戶之提款卡、密碼，說是要確認該帳戶是否可以
    使用。其因失業已久，亟需工作，始交上開物品給對方。98
    年6 月28日其有傳簡訊與對方聯絡工作下落，但未獲回應，
    其去補刷存摺才知變警示帳戶。其不知道前開帳戶會被拿去
    作為詐騙工具，並沒有提供前開帳戶給詐騙集團用來向他人
    詐騙的意思等語。
五、經查：
（一）前開帳戶為被告之兄劉志傑所開設，且於98年6 月25日前
      交由被告使用。另前述詐騙集團成員於98年6 月26日在雅
      虎奇摩拍賣網站，刊登拍賣「涵碧樓現金禮券」之不實訊
      息，致告訴人馬嘉淩因此陷於錯誤，以1 萬5640元標得上
      開禮券，並依指示匯款至前開帳戶內等事實，業據被告所
      不爭，核與告訴人馬嘉淩、證人劉志傑於警詢中之證述情
      節相符（見臺灣臺北地方法院檢察署98年度偵字第24185
      號卷第1-2 、33-34 頁），並有告訴人馬嘉淩提出之國泰
      世華MYATM 轉出明細查詢結果、雅虎奇摩拍賣網站網頁列
      印資料、中華郵政股份有限公司高雄郵局98年7 月22日儲
      字第0980058947號函、98年10月26日儲字第0980092081號
      函及所附前開帳戶之開戶資料、交易明細、臺北市政府警
      察局大安分局安和路派出所陳報單、受理詐騙帳戶通報警
      示簡便格式表、受理刑事案件報案三聯單、內政部警政署
      反詐騙案件紀錄表在卷可稽（見同卷第7-13、20-25 頁）
      ，自堪認定。
（二）關於前開帳戶何以會遭人作為詐騙工具使用，致使告訴人
      馬嘉淩將款項匯入前開帳戶內乙節。公訴意旨雖認係被告
      基於幫助詐欺之犯意交給詐騙集團使用，然此據被告堅詞
      否認，執詞辯述如前，並提出自由時報98年6 月22日G4版
      人事資訊廣告之報紙（見本院卷第51頁反面），用以佐證
      其說。而觀之該自由時報廣告內容為：「誠徵司機，男女
      無經驗可，績優＋獎金可日領，免備車，0000000000」，
      確為徵求司機之廣告無誤。另被告也有於98年6 月28日發
      送等候對方接洽工作，內容分為：「小姐我已經等了1 個
      半小時了，有人可以接我嗎？」、「請問有找到人接我了
      嗎？我在7-11等了。」之2 封簡訊至0000000000，有被告
      提出之簡訊翻拍照片為證（見本院卷第17-18 、35-38 頁
      ）。又本院審酌被告供承其失業已久，亟需工作，一般人
      在此情況下莫不希求能找到工作，且自由時報為全臺各地
      均有發行之報紙，能見度甚高，一般人見該廣告，均有可
      能信該廣告為真。此外，卷內並無其他任何證據資料，足
      證被告係以不詳代價將前開帳戶販售給他人使用，是前開
      帳戶遭作為詐騙工具之緣由，自應如被告前開所辯。
（三）邇來詐騙案件層出不窮，詐騙集團利用人頭帳戶做為出入
      帳戶，屢經報章雜誌及新聞媒體披露，而政府機關亦一再
      宣導，切勿任意交付金融帳戶存摺、提款卡及密碼等個人
      專屬資料，促請社會大眾注意，固屬實情。惟縱令如此，
      社會上仍有不少人士，遭以經常宣導之行騙手法詐騙得手
      ，且其中亦不乏在社會上有相當地位或受過相當教育之人
      。因此，能否以被告能藉由社會上相關資訊，瞭解不得任
      意將其帳戶交與他人乙情，即謂被告不可能遭他人之說詞
      所欺騙，進而推認被告所辯無可採信？實非無疑。
（四）刑法上所謂之不確定故意（間接故意），係指行為人對於
      構成犯罪之事實，預見其發生而其發生並不違背其本意者
      而言，刑法第13條第2 項定有明文，然行為人對於犯罪事
      實有所預見時，不當然等同於其主觀上必然有不確定故意
      ，蓋依刑法第14條第2 項規定「對於構成犯罪之事實，雖
      預見其能發生而確信其不發生者，以過失論」，顯見行為
      人此時尚有可能係存在所謂「有認識過失」之主觀情狀。
      而就交付帳戶提款卡、密碼、行動電話SIM 卡與他人，嗣
      該帳戶、行動電話遭他人用以實施詐欺犯行之犯罪態樣而
      言，行為人若因交付上開物品而取得不相當之財產上利益
      ，固因該行為人能藉此直接獲取財產上利益且未期待日後
      得再將該等物品取回，而足合理推認該行為人於交付之時
      ，對於該等物品日後即令遭不法使用乙事，應係不違背其
      本意，而於主觀上有不確定故意。惟若行為人於交付上開
      物品與他人之時，雖對於其交付之物品可能遭他人持作不
      法使用乙事有所認識，然因其他情事，而於交付時認為該
      遭不法使用之情形不會發生（例如出借該等物品與自己好
      友使用時，雖因報章媒體之報導，而預見不無遭持作不法
      使用之可能，然因對方係自己好友，而認為其係持作正當
      使用，不至於違背借用目的而作為他用），則其主觀上自
      僅止於刑法上所稱之有認識過失，尚難認其有不確定故意
      。而於本件情形，被告所稱因應徵工作而交付前開帳戶提
      款卡、密碼之過程，就從事司法工作而得對詐欺集團所使
      用手法較有瞭解之人之角度觀之，固不免認該過程多有疑
      義，然就一般社會大眾而言，是否確能自該等應徵過程有
      別一般情形，而於被告受告知關於應徵工作須交付前開帳
      戶之提款卡、密碼時，隨即發覺係詐騙集團使用之手法，
      要與該人之智識能力、生活經驗、反應優劣及詐騙集團所
      為說詞是否易使人受騙上當等諸多因素有關，並無從僅以
      政府機關多有宣導，即謂一般社會大眾均能迅速察覺其中
      必有不法情事，是已難遽認被告於交付前開帳戶提款卡、
      密碼之時，對於該帳戶日後可能遭不法使用乙事，必然有
      所知悉。況且，所謂不確定故意，尚須被告對於該帳戶遭
      不法使用乙事之發生，有不違背其本意之情形，已如前述
      。而被告交付前開帳戶提款卡、密碼之目的，既係在順利
      取得工作，若其主觀上認為提供之結果，可能無法如其所
      願而獲取其所需之工作，反係該帳戶會被作為不法使用，
      且日後可能會遭刑事訴追處罰之情形下，是否仍會願意交
      付該帳戶提款卡、密碼？實甚有所疑，自難遽謂被告對於
      前開帳戶遭不法使用乙事之發生，要有不違背其本意之主
      觀意念，而與刑法上所稱不確定故意之構成要件不符。
六、綜上，檢察官認被告涉嫌前揭犯行所憑之證據，尚未達於通
    常一般之人均不致有所懷疑，而得確信其為真實之程度，依
    刑事訴訟制度「倘有懷疑，即從被告之利益為解釋」、「被
    告應被推定為無罪」之原則，即難據以為被告不利之認定。
    此外，復查無其他積極之證據，足資認定被告確有幫助詐欺
    取財之主觀犯意，自屬不能證明被告犯罪，依首開說明，應
    為被告無罪之諭知。
據上論斷，應依刑事訴訟法第301條第1項，判決如主文。
本件經檢察官陳俊宏到庭執行職務。
中    華    民    國    99    年    5     月    9     日
              刑事第十七庭  審判長法  官  陳培維
                                  法  官  陳君杰
                                  法  官  余銘軒
以上正本證明與原本無異。
如不服本判決應於收受送達後10日內向本院提出上訴書狀，並應
敘述具體理由；如未敘述上訴理由者，應於上訴期間屆滿後20日
內向本院補提理由書（均須按他造當事人之人數附繕本）「切勿
逕送上級法院」。
中    華    民    國   100    年    5     月    10    日
                                  書記官  吳書逸

司法院資訊處製作；財團法人民間司法改革基金會備份。
